臺灣臺南地方法院交通事件裁定　　100年度交聲字第530號
移送機關　　交通部公路總局嘉義區監理所臺南監理站
異議人即
受處分人　　南台小客車租賃有限公司
代 表 人　　賀筠凱
上列受處分人因違反道路交通管理處罰條例案件，對於交通部公
路總局嘉義區監理所臺南監理站民國100年7月4日所為之裁決處
分（處分案號：嘉監南字第裁74-ST0000000號），聲明異議，本
院裁定如下：
    主  文
原處分撤銷。
南台小客車租賃有限公司不罰。
    理  由
一、原處分意旨略以：異議人即受處分人南台小客車租賃有限公
    司（下稱異議人）所有車牌號碼1003-MM號租賃小客車，於
    民國100年3月20日01時57分許，經人駕駛在台南市○○路陸
    橋下（東向西）有「駕駛汽車與他車共同在道路上以危險方
    式駕駛」之違規行為，遭警舉發，嗣經交通部公路總局嘉義
    區監理所臺南監理站（下稱移送機關）以其違規事證明確，
    依照道路交通管理處罰條例第43條第4項之規定，裁處異議
    人吊扣汽車牌照3個月之處分。
二、本件聲明異議意旨略以：異議人所有上開租賃小客車於違規
    當日係租予第三人陳泰宏使用，異議人已詳實審核身分證、
    駕駛執照等文件，故於出租後陳泰宏有違規行為，異議人完
    全不知情，且無從預防，為此聲明異議等語。
三、按汽車（含機車）駕駛人，駕駛汽車在道路上蛇行，或以其
    他危險方式駕車者，處新臺幣（下同）6,000元以上2萬
    4,000元以下罰鍰，並當場禁止其駕駛；汽車駕駛人有第1項
    第1款、第2款或前項行為者，並吊扣該汽車牌照3個月；經
    受吊扣牌照之汽車再次提供為違反第1項第1款或前項行為者
    ，沒入該汽車，道路交通管理處罰條例第43條第1項第2款、
    第4項分別定有明文。是依上開條文規定，如汽車駕駛人係
    駕駛自己汽車而有上開違規行為，除受罰鍰之裁罰外，並應
    受吊扣汽車牌照3個月之處分，自無疑義；惟如該汽車非駕
    駛人所有時，該汽車所有人是否仍為受罰主體，似有爭議。
    然就法條文義解釋而言，所謂「吊扣『該』汽車牌照」，應
    指「該危險駕駛之汽車牌照」，而汽車駕駛人非必為汽車所
    有人，此為一般社會常態，法文既非明定「吊扣該駕駛人所
    有之汽車牌照」，則不問汽車駕駛人與汽車所有人是否為同
    一人，自均應加以處罰。再由同條第4項後段規定「經受吊
    扣牌照之汽車『再次提供』為違反第1項第1款或前項行為者
    ，沒入該汽車。」為體系上之觀察，益徵本條項汽車所有人
    不以與汽車駕駛人為同一人為限，否則即無「提供」或「再
    次提供」之可言。又自立法意旨觀之，汽車駕駛人有危險駕
    車行為，嚴重危害道路交通安全，甚且可能涉及刑法公共危
    險罪責，情節非輕。基此，汽車駕駛人有上開危險駕車行為
    ，除處以高額罰鍰並當場禁止其駕駛外，另吊扣該危險駕駛
    車輛之汽車牌照3個月，而以此雙重保險方式，督促汽車所
    有人勿輕易提供車輛予可能危險駕駛之人，藉以遏止嚴重違
    規，確保公眾生命、身體、財產之安全之目的，即屬至明。
    從而，本條項關於吊扣汽車牌照之處罰，自不以汽車駕駛人
    與汽車所有人係同一人為限，縱汽車所有人另有其人，自仍
    應為本條項所規範之受罰主體。惟按違反行政法上義務之行
    為非出於故意或過失者，不予處罰，行政罰法第7條第1項定
    有明文，此項實體法上責任成立之條件，除有明文規定，得
    因程序要件不備而無庸審酌外，本宜一體適用。因此，上開
    吊扣汽車牌照之處罰，汽車所有人雖亦為受罰主體，但仍須
    汽車所有人對於提供車輛給汽車駕駛人危險駕駛之使用有故
    意或過失為成立要件，而汽車所有人自己即為危險駕駛之行
    為人，其有可歸責之原因，自不待言，然汽車所有人如非汽
    車駕駛人，即應探究該提供汽車之行為是否有可歸責之原因
    ，否則，自不能令汽車所有人因汽車駕駛人個人恣意違規行
    為，即應而受罰。
四、經查：
  (一)異議人所有車牌號碼1003-MM號租賃小客車，於100年3月20
    日01時57分許，經人駕駛在台南市○○路陸橋下（東向西）
    有「駕駛汽車與他車共同在道路上以危險方式駕駛」之違規
    事實，經臺南市政府警察局第五分局逕行製單舉發等情，有
    臺南市警察局100年3月29日南市警交大字第S00000000號舉
    發違反道路交通管理事件通知單1紙及違規採證照片1幀附卷
    可稽。
  (二)惟如汽車所有人非汽車駕駛人，仍應探究該提供汽車之行為
    是否有可歸責之原因，否則，自不能令汽車所有人因汽車駕
    駛人個人恣意違規行為，即連坐受罰，已如前述。又交通部
    亦認為：「小客車租賃業者，依汽車運輸業管理規則第100
    條、第101條規定，將出租車輛交付租車人使用，租車人違
    反道路交通管理事件，如經查明係應歸責於車輛駕駛人者，
    同意業者得依道路交通管理處罰條例第85條規定，檢具汽車
    出租單影本到案，告知違規駕駛人姓名、住址，具結後據以
    取回被扣『代保管物件』」（參照交通部78年9月20日（78
    ）交路字第026492號函文），亦以歸責原因之有無判斷其責
    任歸屬。故本件受處分人非汽車駕駛人，自仍應有故意或過
    失之可歸責原因，始得據以裁罰。而出租車輛供他人使用，
    就出租者而言，以昂貴汽車供他人使用，與賺取之租金顯不
    相當，而不法之徒利用人頭租用車輛，作為犯罪工具，藉以
    掩人耳目，時有所聞，情節較輕者或未愛惜車輛，恣意使用
    ，亦屬常見；就租用者而言，汽車非自己通常使用，如出租
    者貪圖利潤，未適當維護保養，極易發生意外不測，甚至危
    及其他用路人之人身安全，均屬頗有風險，是其雙方應有何
    種權利義務關係，本宜立法規制，適切管理。然相類法令規
    範目前尚付諸闕如，自僅能委由私法自治，藉由雙方租賃契
    約，以釐清權義歸屬。異議人出租車輛供他人使用，既乏法
    令明文規範，對於租用人在外駕車行為，著實難以預防或監
    督，除別有事證外，尚難遽認異議人有何故意或過失之可歸
    責原因
  (三)又本件異議人係領有營利事業登記證之車輛租賃業者，依其
    營業性質及對象既針對不特定社會大眾提供租借車輛服務，
    就承租人駕駛資格及能力之監督，充其量僅能就是否成年並
    領有監理機關核發之合格駕駛執照等一般性注意，對於駕駛
    人個人品行、習慣及駕駛經驗尚且無從調查，遑論對其進行
    駕駛作為時所面對各種具體或偶發狀況，有無因故意或過失
    而違規之風險予以預見、控管。而異議人於交付車輛前已對
    承租人即汽車駕駛人有無經監理機關許可駕駛之資格進行審
    查，有異議人提出之承租人即駕駛人陳泰宏普通小型車駕駛
    執照影本在卷可參，堪認異議人就駕駛人之能力、資格已盡
    相當之注意。況異議人雖以車輛出租為業，惟對於上開駕駛
    人租借車輛後之危險駕駛行為，並非先有預見，亦無證據證
    明有預見之可能性，難謂異議人就本件違規事實有何故意或
    過失之可歸責原因。
五、綜上所述，異議人為汽車出租業者，無法預見承租人佔有租
    賃車輛期間有違規駕駛行為，其對於本件汽車的出租亦無故
    意、過失，是難認異議人有何可歸責原因，移送機關逕予裁
    罰，即有未洽，應由本院撤銷原處分，另為異議人不罰之諭
    知。
六、據上論斷，應依道路交通管理處罰條例第87條第2項、道路
    交通事件處理辦法第19條前段，裁定如主文。
中    華    民    國   100    年    7     月    22    日
                     交通法庭   法  官   陳淑勤
以上正本證明與原本無異。
如不服本裁定，應於送達後5日內，向本院提出抗告狀。
                                書記官   謝竣閎
中    華    民    國   100    年    7     月    25    日